行  政  法  院  判  決                          八十八年度判字第二一五七號
    原      告  甲○○
    被      告  財政部台灣省中區國稅局
右當事人間因綜合所得稅事件，原告不服行政院中華民國八十七年九月二日台八十七
訴字第四三二六一號再訴願決定，提起行政訴訟，本院判決如左︰
    主  文
原告之訴駁回。
    事  實
緣原告民國八十二年度綜合所得稅結算申報，被告以其漏報取自國防部中山科學研究
院（以下簡稱中科院）之薪資所得計新台幣（下同）一八○、五七六元，乃核定補徵
稅額一○、八三四元。原告不服，就取自中科院薪資所得一八○、五七六元部分，申
經復查結果，未准變更。提起訴願、再訴願，均遭決定駁回，遂提起行政訴訟，茲摘
兩造訴辯意旨於次：
原告起訴意旨略謂︰一、本訴訟為新件，原告自得就憲法所賦於之訴訟權利，提起本
訴訟，無抗告之可言，先於陳明。二、就大院八十七年度判字第二○一九號判決理由
事項，對原告有利之部分，及行政命令生效日期之規定未參酌民國七十八年四月二十
九日行政院台八十七規字第一○九○四號函釋規定辦理，仍維持原判，顯有違誤，乃
提出原告免於追課五年稅之主張。復依稽徵機關之答辯：『況財政部台灣省北區國稅
局於八十二年間派員前往中科院調查瞭解結果，其支付中科院非軍職人員之品位加給
及技術津貼確係按月給付方式，復經中科院．．．等語。足見中科院給付非軍職人員
之品位加給及技術津貼之所得屬經常性補助費云云；其中明顯述及稽徵機關承認系爭
品位加給及技術津貼為經常性研究補助費，則依第四條第八款之規定自屬免稅範圍。
又如依所得稅法第十四條第一項第三類「薪資所得．．．及依第四條規定免稅之項目
不在此限。」之規定，復無扣繳憑單，原告當年自不負申報義務。三、依大院判決八
十七判例第二○一九號判決主文理由事項：「而首揭所得稅法之規定也一直未變，僅
補充解釋該稅法之行政院及財政部函函釋變更．．．』（如附件二）明確表示大院之
評事亦同意財政部六十八台財稅三八五○一號及行政院八十四台財三七○○七號函確
為補充法律解釋。並且由徵免原則變更為徵稅確立，則依行政院七十八年四月二十九
日行政院台七十八規字第一○九○四號函第二項『至如行政機關本於職權就法規條文
未規定事項所作補充規定，應自補充規定下達日生效，亦經本院七十一年三月二十四
日台七十一財字第四五四七號函釋有案．．．』之規定；本件系爭品位加給、技術津
貼遲至八十四年台財三七○○七號函始補充解釋確立應予繳稅，自不應產生追溯問題
，合該指明。依上開說明，原告懇請大院依法判決財政部追溯五年違背法令，並撤銷
原處分，特此陳明等語。
被告答辯意旨略謂︰一、按「中華民國政府或外國政府，國際機構、教育、文化、科
學研究機構、團體，或其他公私組織，為勵進修、研究或參加科學或職業訓練而給
與之學金及研究、考察補助費等所得，免納所得稅。但受領之學金或補助費，如
係為授與人提供勞務所取得之報酬，不適用之。」為行為時所得稅法第四條第八款所
規定。次按「公、教、軍、警、公、私事業職工薪資及提供勞務者之所得，為薪資所
得，該項所得之計算，以在職務上或工作上取得之各種薪資收入為所得額；前項薪資
包括薪金、俸給、工資、津貼、歲費、金、紅利、各種補助費及按月或按年分期給
付之退休金或養老金。但為雇主之目的，執行職務而支領之差旅費、日支費及加班費
不超過規定標準者，及依同法第四條規定免稅之項目，不在此限。」復為同法第十四
條第一項第三類所明定。二、本件原告八十二年度綜合所得稅結算申報，經本局員林
稽徵所核定綜合所得總額五四二、六三○元，應補稅額一○、八三四元，原告不服，
就核定其取自國防部中山科學研究院（以下簡稱中科院）之「技術津貼」一八○、五
七六元項目，依法申請復查，原告主張「技術津貼」不屬薪資所得為免稅所得，經查
中科院所核發「技術津貼」之性質，為經常性研究補助費給與，且按月按職級定額支
給，依首揭規定核屬提供勞務取得之報酬為薪資所得；另中科院對於給付非軍職員工
八十二年度之「品位加給」及「技術津貼」，已依規定填發扣免繳憑單在案，又根據
行政院秘書長八十四年十月十七日台八十四財三七○○七號函復國防部八十四年九月
二日珍琥字第二二九一號函稱：「貴部報院為中山科學研究院給付非軍職人員之科
技品位加給暨技術津貼免扣繳所得稅一案，與現行法令規定不合，奉示：本案應依法
課徵所得稅．．．」，又依財政部八十五年十二月五日台財稅第八五一九二八○九一
號函示：「．．．中山科學研究院支付非軍職人員『科技品位加給』暨『技術津貼』
，既經查明係通案依職級按月定額給付，核屬所得稅法第十四條第一項第三類之薪資
所得．．．應依法課徵綜合所得稅。」復查後認為原核定並無不合，應予維持。原告
於訴願階段復主張行政命令不可溯及既往，經查中科所訂科技人員品位加給支給標準
表及技術員薪給標準表之等級，每月按職級定額領取科技品位加給或技術津貼，該院
與其聘僱人員之約定事項亦載明所指薪給除實物代金及眷補費外，包括全部給與，又
財政部台灣省北區國稅局於八十二年間曾派員前往該院瞭解結果，該院支付非軍職人
員之品位加給及技術津貼係採按月給付方式，並非按研究計畫個案給付，復經中科院
八十一年十一月三日八十一訓誠字第一六八七三號函，說明該院各類薪資扣繳所得狀
況，略以該院於年度開始即訂有各項研究計畫，並按照研究計畫逐月實施。各項研究
計畫除一般經費外，為獎勵科技人員竭盡心智參與研發工作，另編列研發人員研究補
助費及技術津貼。為便利作業，研發人員研究補助費係採按月發放方式，再經由成本
歸戶手續，回歸計畫預算內（如研究補助費採個案給付，必將增加人力及作業之負擔
，不符經濟效益）等語，足見中科院給付非軍職員工之品位加給及技術津貼之所得，
屬經常性補助費給與，且依職級按月定額支給，為提供勞務所取得之報酬，依首揭行
為時所得稅法第四條第八款但書及第十四條第三類規定，核非免稅之所得，本局於法
定核課期間內依法發單補徵稅款，並無不合。原告主張基於信賴利益不宜追溯補徵，
於法無據。是復查結果維持原核定，訴願、再訴願決定並持與本局相同論見予以駁回
。三、原告主張系爭所得應免徵所得稅，該所得是依研究計畫個案給付，且政府課稅
應基於信賴保護原則不溯及既往等語。本案原告提起本訴訟並無新理由，仍執前詞，
殊無可採。四、基上論結：原處分及所為復查、訴願、再訴願決定並無違誤，請駁回
原告之訴等語。
    理  由
按中華民國政府或外國政府，國際機構、教育、文化、科學研究機構、團體，或其他
公私組織，為勵進修、研究或參加科學或職業訓練而給與之學金及研究、考察補
助費等所得，免納所得稅。但受領之學金或補助費，如係為授與人提供勞務所取得
之報酬，不適用之，為行為時所得稅法第四條第八款所規定。又凡公、教、軍、警、
公私事業職工薪資及提供勞務者之所得，為薪資所得，該項所得之計算，以在職務上
或工作上取得之各種薪資收入為所得額；前項薪資包括薪金、俸給、工資、津貼、歲
費、金、紅利、各種補助費及按月或按年分期給付之退休金或養老金。但為雇主之
目的，執行職務而支領之差旅費、日支費及加班費不超過規定標準者，及依同法第四
條規定免稅之項目，不在此限，復為同法第十四條第一項第三類所明定。本件原告八
十二年度綜合所得稅結算申報，被告初查以其漏報取自中科院之薪資所得計一八○、
五七六元，乃核定補徵稅額一○、八三四元。原告不服，以系爭所得係研究補助費，
且係按研究計畫個案給付，並非通案按職級按月給付者，參照財政部六十八年十一月
三十日台財稅第三八五○一號函釋，依行為時所得稅法第四條第八款規定，應屬免稅
所得云云。申經被告復查結果，以原告為中科院非軍職員工，八十一年度領取自中科
院薪資中之一八○、五七六元屬品位加給，為其所不爭，而中科院之預算雖分別依計
畫編列人事費支應員工之各項給與，然領受品位加給或技術津貼之非軍職人員，無論
配屬之單位或參與不同計畫，悉依該院所訂「科技人員品位加給支給標準表」「技術
員薪給標準表」之等級，每月按級定額領取品位加給或技術津貼。且中科院聘僱人員
之約定事項亦載明薪給除實物代金及眷補費外，包括全部給與，業經財政部臺灣省北
區國稅局所屬大溪稽徵所赴中科院查閱資料瞭解無誤，並為中科院八十一年十一月三
日八十一訓誠字第一六八七三號函所明示，系爭品位加給自始即屬薪資所得，自應依
法合併申報繳稅，原核定並無不合，乃未准變更。原告猶不服，循序提起行政訴訟，
主張：上開薪資所得一八○、五七六元，無論係按職給付或按月給付，其性質均屬所
得稅法第四條第八款規定之研究補助費，依法應屬免稅所得，不得對之課徵所得稅，
即系爭所得係依研究計畫專案申請及依各員工參與程度分別計算發放，並非定額給付
，於會計上採按月給付僅屬權衡變通辦法，其性質符合財政部六十八年十一月三十日
台財稅第三八五○一號函釋，稽徵機關逐年至中科院查閱相關會計資料，亦對系爭所
得未予扣繳一節未予置理，中科院據以認定系爭研究補助費係屬免稅所得，應屬合法
、適當，稽徵機關於經過數年後始為應稅主張，有違信賴原則。況本件所得應依其本
質審查，而非逕依給付之方式認定；又中科院遲發扣繳憑單，被告怠於事實之認定，
僅以扣繳憑單為課稅之認定標準，有悖依法課稅原則，且於法律規定有疑義而以命令
補充時，應自新函令頒布之日生效，本案認定課稅標準既未明確，不宜追溯補徵系爭
所得稅云云。經查，行政法上所謂信賴保護原則，係指人民因相信既存之法秩序，而
安排其生活或處置其財產，則不能因嗣後法規之制定或修正，而使其遭受不能預見之
損害，用以保護人民之既得權益。本原則之適用，係在禁止新制定或修正法規有溯及
既往之效力。本件中科院之預算雖分別依計畫編列人事費支應其員工之各項給與，但
實際上領受「品位加給」或「技術津貼」之非軍職人員，無論配屬之單位參與不同計
畫，均依該院所訂「科技人員品位加給支給標準表」、「技術員薪給標準表」之等級
，每月按級定額領取科技品位加給或技術津貼。且該院與其聘僱人員之約定事項亦載
明所指薪給，除實物代金及眷補費外，包括全部給與，其非軍職人員所領受之科技品
位加給或技術津貼，核屬因提供勞務所取得之報酬，應無行為時所得稅法第四條第八
款免納所得稅規定之適用。況財政部臺灣省北區國稅局於八十二年間派員前往該中科
院瞭解結果，其支付非軍職人員之科技品位加給及技術津貼確係按月給付方式，復經
中科院八十一年十一月三日（八一）訓誠字第一六八七三號函致該局，說明該院各類
薪資扣繳所得稅狀況：「以該院於年度開始即訂有各項研究計畫，並按照研究計畫逐
月實施。各項研究計畫除一般經費外，為獎勵科技人員竭盡心智參與研發工作，另編
列研發人員研究補助費及技術津貼。為便利作業，研發人員研究補助費係採按月發放
方式，再經由成本歸戶手續，回歸計畫預算內（研究補助費採個案給付，必將增加人
力及作業之負擔，不符經濟效益）」等語。足見中科院給付非軍職員工之品位加給及
技術津貼之所得，屬經常性研究補助費給與，且依職級按月定額支給，為提供勞務所
取得之報酬，依首揭規定，核非免稅之薪資所得，被告依法發單補徵稅款，並未逾稅
捐稽徵法第二十一條所定核課期間，於法並無不合。而首揭所得稅法之規定一直未變
更，僅解釋該稅法之行政院及財政部之函釋變更，未及於法規之制定或修正，則上開
函釋之變更應追溯至首開稅法頒布時生效適用，且無行政法信賴保護原則之適用。原
告主張，核無足採。本件原處分揆諸首揭規定，洵無違誤，一再訴願決定，遞予維持
，俱無不合。原告起訴意旨，難謂有理由，應予駁回。
據上論結，本件原告之訴為無理由，爰依行政訴訟法第二十六條後段，判決如主文。
中    華    民    國     八十八      年      六      月       三        日
                    行 政 法 院 第 二 庭
                                審 判 長 評  事      陳  石  獅
                                         評  事      徐  樹  海
                                         評  事      彭  鳳  至
                                         評  事      黃  合  文
                                         評  事      林  茂  權
右  正  本  證  明  與  原  本  無  異
                                         法院書記官  蘇  金  全
中    華    民    國     八十八      年      六      月       四        日
